【裁判字號】    95,訴,114
【裁判日期】    950417
【裁判案由】    侵權行為損害賠償
【裁判全文】
臺灣板橋地方法院民事判決               95年度訴字第114號
原      告  甲○○
訴訟代理人  黃達元律師
被      告  乙○○
                        號
上列當事人間請求侵權行為損害賠償事件，經本院於民國95年4
月3日言詞辯論終結，判決如下：
    主  文
原告之訴及假執行之聲請均駁回。
訴訟費用由原告負擔。
    事實及理由
一、原告起訴主張：
  (一)被告於民國93年1 月14日，在本院92年度訴字第1170號返還
    不當得利事件之公開言詞辯論庭中，提出與其答辯理由無關
    之附件1 收據1 紙，向承審法官指摘該收據係原告偽造而來
    ，嗣該案上訴台灣高等法院以93年度上易字第255 號受理後
    ，被告於93年4 月14日準備程序，再度以前開收據向承審法
    官指稱：「自訴人有偽造文書之前例」等語；復於同年5 月
    26日同案準備程序時，提出附件1 、2 單據2 紙，指上開收
    據上之印章係自訴人盜刻後蓋用；續於同年6 月16日以書面
    方式向承審法官表示：原告與該案證人王奕宗均有偽造文書
    之行為，品德之瑕疵如一丘之貉等語；又於同年7 月14日該
    案庭訊時指稱：... 原告在另案為了影響法官而偽造文書，
    本件訴訟中我才發現，他們也對我偽造假的收據，企圖影響
    原審法官」等語。
  (二)查：被告提出之上開收據，嗣經台灣高等法院調查後，實係
    訴外人劉麗昭製作，並經訴外人吳易達代書簽名其上，而與
    原告無關，故上開2 紙收據顯非原告所偽造。甚且，訴外人
    王奕宗亦於上開案件審理時到庭作證指出其曾目睹被告蓋章
    於其上等語，可見被告上開指摘顯然不實。又被告明知系爭
    收據上之印章為其本人所有，卻憑空指摘系爭收據係原告偽
    造、盜刻印章蓋用而來，且其指摘均與系爭不當得利事件中
    有關被告取得該事件原告主張之土地是否有買賣關係存在、
    原告之不當得利請求權是否罹於時效、該案之土地是否為原
    告被繼承人黃烏傑遺產等爭點無關，是被告於該案中提出系
    爭收據，目的顯在詆毀原告名譽。
  (三)按「民法上名譽權之侵害非即與刑法之誹謗罪相同，名譽有
    無受損害，應以社會上對個人評價是否貶損作為判斷之依據
    ，苟其行為足以使他人在社會上之評價受到貶損，不論其為
    故意或過失，均可構成侵權行為，其行為不以廣佈於社會為
    必要，僅使第3 人知悉其事，亦足當之」，有最高法院90年
    度台上字第1170號判例意旨可稽。被告未經查證即一再以指
    摘原告偽造文書，其不法侵害原告名譽之行為顯情節重大，
    並令原告身心嚴重受創，爰依民法第185 、195 條規定提起
    本訴，訴請被告賠償原告新台幣（下同）60萬元等情。其聲
    明為：
    被告應給付原告60萬元及自起訴狀繕本送達之翌日起至清
     償日止，按年息5%計算之利息。
    願擔保請准宣告假執行。
二、被告則以：
  (一)緣69年間，被告宗族辦理坐落台北縣鶯歌鎮○○段之土地繼
    承登記事宜，原告竟與訴外人即受被告宗族委任代辦繼承登
    記事宜之代書吳易達勾結，將被告宗族黃奕敏等人所有部分
    土地持分移轉於其等名下，迄82年間為黃奕敏等人發覺，因
    原告拒不返還，黃奕敏等人即興訟法院請求原告塗銷土地所
    有權移轉登記（一審由本院以85年度重訴字第222 號受理）
    ，歷經各審級原告均敗訴，至台灣高等法院92 年 度重上更
    （二）49號判決後終告定讞。
  (二)原告因不甘目前市值3 億多之土地需返還黃奕敏等人，竟以
    上開案件業經法院認定原告與黃亦敏等人間無買賣、互易關
    係為由，對與上開案件無關之被告提起返還不當得利之訴訟
    。被告為駁斥原告在系爭不當利事件中所主張其被繼承人黃
    烏傑係基於與上開案件之同一互易關係，而於70年間將坐落
    台北縣鶯歌鎮○○段尖山小段第229 地號等12筆土地應有部
    分移轉登記予被告所有等情為實在，故提出系爭收據以資證
    明。蓋系爭收據本係原告於本院85年度重訴字第222 號事件
    審理時所提出，當時原告即欲以系爭收據證明其被繼承人黃
    烏傑與黃奕敏等人間就該案中系爭原登記在黃奕敏等人名下
    之土地有分管協議及互易關係，然系爭收據並非被告所開立
    ，故系爭收據上被告印文顯係原告當時臨訟偽造。至劉麗昭
    雖在系爭不當得利事件於台灣高等法院審理時證稱系爭收據
    為劉女本人製作，但劉女係在代書吳易達事務所工作，且吳
    易達亦曾利用受託辦理黃亦敏等人土地繼承登記之便，從中
    竊取黃亦敏等人所有土地持分情事，因此其認為劉女所述縱
    使屬實，原告也是與吳易達勾結而共同偽造系爭收據。
  (三)被告係基於上開確信而在系爭不當得利事件中向承審法院提
    出說明，乃自衛、自辯、保護本身合法利益之行為，均未逾
    言詞辯論之範圍，且無毀損原告名譽之故意或過失可言。又
    原告就被告於系爭不當得利事件中之言詞及行為，曾於93年
    6 月間向台灣台北地方法院提出妨害名譽之刑事自訴，為台
    灣台北地方法院以93年自字第176 號裁定不受理，並經台灣
    高等法院以94年抗字第250 號駁回抗告確定，足證被告確無
    妨害原告名譽之侵權行為，原告提起本件訴訟顯係濫訴、浪
    費司法資源等語資為抗辯。其聲明為：原告之訴及假執行之
    聲請均駁回。
三、原告主張被告於93年1 月14日，在本院92年度訴字第1170號
    返還不當得利事件之公開言詞辯論庭中，提出附件1 收據1
    紙，向承辦法官指摘該收據係原告偽造而來，嗣該案上訴台
    灣高等法院以93年度上易字第255 號受理後，被告於93年4
    月14日準備程序，再度以前開收據向承審法官指稱：「自訴
    人有偽造文書之前例」等語；復於同年5 月26日同案準備程
    序時，提出附件1 、2 單據2 紙，指上開收據上之印章係自
    訴人盜刻後蓋用；續於同年6 月16日以書面方式向承審法官
    表示：原告與該案證人王奕宗均有偽造文書之行為，品德之
    瑕疵如一丘之貉等語；又於同年7 月14日該案庭訊時指稱：
    「... 原告在另案為了影響法官而偽造文書，本件訴訟中我
    才發現，他們也對我偽造假的收據，企圖影響原審法官」等
    語之事實，為被告所不否認，堪信為真實，惟原告主張被告
    上開言詞及行為，係不法侵害原告名譽之侵權行為，且情節
    重大等情，則為被告所否認，並以前詞置辯。是本件爭點即
    在於被告於系爭不當得利事件審理中向法院提出附件1 、2
    之收據為證，並向承辦法官表示上開收據係原告偽造等語，
    是否為不法侵害原告名譽而情節重大？
四、按憲法第16條規定人民有訴訟之權利，旨在確保人民有依法
    定程序提起訴訟及受公平審判之權利，故人民在訴訟事件進
    行中，對於與訴訟標的有關之事實及法律事項，應有充份陳
    述之機會及權利。又人民在訴訟進行中所為涉及指摘對造之
    言論或行為，如係其自衛、自辯之攻擊、防禦方法，且未逾
    言詞辯論之範圍，則不論其陳述或攻防方法最後有無為承審
    法官所採納，並無不法侵害他人名譽之問題，合先敘明。
五、經查：
（一）原告與訴外人黃正治、黃三富、黃秀里、黃秀芬、黃秀引
      等6 人於系爭不當得利事件中係起訴主張：原告等6 人與
      被告同為台北縣鶯歌鎮尖山里黃氏宗族，因宗族內土地甚
      多且複雜，有許多土地實際耕作者與登記所有人不符，或
      者共有人甚多，亦有多年未辦理繼承登記者，為解決此一
      問題，乃於69年間委託代書辦理相關繼承及相互移轉之登
      記，當時，向甲○○等6 人之被繼承人黃烏傑稱其為黃文
      鎮後代2 房代表，要求黃烏傑將所有坐落台北縣鶯歌鎮○
      ○段尖山小段第229 地號等12筆土地應有部分以買賣為登
      記原因移轉至被告名下。而黃烏傑亦自黃文鎮後代各房其
      他成員處取得部分土地，並直接登記於原告及黃正治、黃
      三富等3 人名下。詎於85年間，黃文鎮後代其他成員竟黃
      烏傑取得之上開土地，主張雙方間並無買賣或互易關係存
      在，訴請原告等人塗銷所有權移轉登記，歷經各級事實審
      法院（本院85年度重訴字第222 號判決、台灣高等法院86
      年度重上字第359 號判決、89年度重上更(一)字第1 號判決
      ）均認黃烏傑與黃文鎮後代其他成員間，並無買賣、互易
      關係存在，原告等人應塗銷當時之所有權移轉登記，此部
      分並經最高法院92年度台上字第463 號判決確定。因此，
      依據前揭判決之同一理由，被告自黃烏傑處所取得之土地
      ，亦無正當權源，應予返還等語；而被告於該事件中則以
      ：其自黃烏傑處取得之上開土地非基於原告等人主張之同
      一互易關係所取得、原告等人無從繼承黃烏傑之不當得利
      返還請求權、不當得利返還請求權已罹於時效等語資為抗
      辯之事實，業經本院調取系爭不當得利事件卷宗核閱無誤
      ，並有本院92年度訴字第1170號判決、台灣高等法院93年
      度上易字第255 號判決在卷可稽。
（二）系爭附件1 收據原係原告與黃正治、黃三富3 人於本院85
      年度重訴字第222 號塗銷土地所有權登記事件時所提出，
      用以證明其等於該案辯稱其等被繼承人黃烏傑與黃文鎮派
      下各房後代就該案系爭土地有分管、互易關係存在為真實
      ；而系爭附件2 收據，則係原告與黃三富、黃秀里、黃秀
      芬、黃秀引等6 人在系爭不當得利事件繫屬台灣高等法院
      審理時，於93年5 月17日之民事準備狀(二)提出並列為上證
      20，目的為證明被告自黃烏傑處取得之該案系爭土地確源
      自與前開塗銷所有權登記事件之同一緣由等情，復有本院
      85年度重訴字第222 號判決（見本院92年度訴字第1170號
      卷宗第70－85頁）、台灣高等法院93年度上易字第255 號
      卷宗第147 －169頁可證。
（三）由上可知，附件1 之收據既為原告與黃正治、黃三富3 人
      於前開塗銷所有權登記事件中用以證明其等被繼承人黃烏
      傑與黃文鎮派下各房後代就該案系爭土地有分管、互易關
      係存在之證據，則被告身為黃文鎮派下2 房後代，且附件
      1 收據內容係記載：「甲○○先生與三房被繼承人黃文鎮
      派下員共有土地之移轉登記費用相互補償費... 收取人..
      . 二房代表乙○○... 」等語，其上並有被告名義之印文
      ，則被告為削弱原告與黃三富、黃秀里、黃秀芬、黃秀引
      等6 人在系爭不當得利事件中主張其於70年間自黃烏傑處
      取得之該案系爭土地與前開塗銷所有權登記事件係基於同
      一緣由之可信度，故於系爭不當得利事件審理時提出附件
      1 之收據，並陳述該收據之有關事實，乃被告之攻防方法
      ，尚未逾系爭不當得利事件言詞辯論之範圍。另附件2 之
      收據既係原告在系爭不當得利事件於台灣高等法院93年度
      上易字第255 號審理時先行提出，且原告於該案繫屬時並
      欲傳訊附件2 收據之關係人王奕宗到庭證明附件1 、2 收
      據之真正，則被告為防衛自身之權利，遂於訴訟中再度引
      用附件1 、2 之收據，陳述個人對於系爭收據之意見及系
      爭收據與王奕宗、原告之關係，亦為自衛、自辯之合法行
      為，並無不法侵害他人名譽之問題。
（四）末參諸最高法院92年度台上字第463 號判決，係認原審審
      理結果關於：「... 復土地移轉登記費用相互補償費收據
      （即本案系爭附件1 收據）之真正被上訴人所否認，縱屬
      真正，黃烏傑所有第229 地號等20筆土地於69年9 月5日
      作為該收據前尚未繳納土地增值稅，並於將近1 年後始為
      移轉登記，衡情應無可能在上開收據作成是日即完成該20
      筆土地移轉登記費用之相互補償，且觀之收據所載內容，
      顯係支付共有土地之移轉登記費用相互補償費，而非互易
      土地價金之差額，是該收據並不能證明有分管或互易契約
      存在」等語（見本院92年度訴字第117 號卷宗第34頁）並
      無違誤，可見系爭不當得利事件係屬前法院而未就系爭收
      據之真正與否為實質認定。至原告聲請傳訊之證人劉麗昭
      、王奕宗在系爭不當得利事件中有關系爭收據製作過程之
      證述，乃原告舉證系爭收據之真正是否為法官採信之問題
      ，被告在訴訟上仍有否認證人劉麗昭、王奕宗證言而為己
      辯白之防禦權利，是原告主張：被告於證人劉麗昭、王奕
      宗為證述後，仍指摘系爭收據係原告偽造顯有貶損原告名
      譽之故意或過失云云，顯屬無據。
六、綜上，被告於系爭不當得利訴訟進行中所為涉及指摘原告之
    言論或行為，為其自衛、自辯之攻擊、防禦方法，且未逾言
    詞辯論之範圍，並無不法，從而，原告依民法侵權行為損害
    賠償請求權之法律關係，訴請被告給付原告60萬元，及自起
    訴狀繕本送達翌日起至清償日止按年息5% 計 算之利息，為
    無理由，應予駁回，原告之訴既經駁回，其假執行即失所附
    麗，應併予駁回。
七、兩造其餘之攻擊或防禦方法，經本院斟酌後，認為均不足以
    影響本判決之結果，自無逐一詳予論駁之必要，併此敘明。
據上論結，本件原告之訴為無理由，依民事訴訟法第78條，判決
如主文。
中    華    民    國    95    年    4     月    17    日
                  民事第二庭    法  官  古秋菊
以上正本係照原本作成
如對本判決上訴，須於判決送達後20日內向本院提出上訴狀
中    華    民    國    95    年    4     月    17    日
                                書記官  李錦輝


司法院資訊處製作；財團法人民間司法改革基金會備份。
